ACORDAO-COMPLETO-2327999

ACÓRDÃO 2329/2019 ATA 38/2019 - PLENÁRIO

VISTOS, relatados e discutidos estes autos de Embargos de Declaração interpostos pela empresa Volume Construções e Participações Ltda. contra o Acórdão 1821/2018-TCU-Plenário, o qual negou provimento aos Recursos de Reconsideração opostos contra o Acórdão 907/2015-TCU-Plenário;
ACORDAM os Ministros do Tribunal de Contas da União, reunidos em Sessão do Plenário, com fundamento nos arts. 32, inciso II, e 34 da Lei 8.443/1992, c/c os arts. 277, inciso III, e 287 do Regimento Interno/TCU, ante as razões expostas pelo Relator, em:
9.1. conhecer dos presentes Embargos de Declaração, para, no mérito, negar-lhes provimento;
9.2. não conhecer da petição de peça 132 como recurso de reconsideração contra o Acórdão 1821/2018-TCU-Plenário;
9.3. dar ciência desta deliberação à embargante e a Carlos Irineu de Macedo.

Embargos de declaração opostos contra acórdão que negou provimento a recurso de reconsideração interposto em face de deliberação que julgou irregulares as contas da recorrente, imputando-lhe débito solidário e multa, em razão de irregularidades em contratos firmados ao longo dos exercícios de 2001 a 2005.

Instituto Nacional de Cardiologia.

3. Interessados/Responsáveis/Recorrentes:
3.1. Interessado: Instituto Nacional de Cardiologia (00.394.544/0213-44).
3.2. Responsáveis: Carlos Irineu de Macedo (XXX.398.334-XX); Carlos Scherr (XXX.209.927-XX); Clécio Maria Gouvêa; Francisco José de Carvalho (XXX.691.787-XX); Gloria Aparecida Lemos de Souza (XXX.825.717-XX); Hilda Maria Monteiro (XXX.055.381-XX); Ildary Mesquita Machado (XXX.827.207-XX); Jadiel Pires Nogueira da Silva (XXX.219.537-XX); Jose Roberto dos Santos (XXX.826.968-XX); José Vitor Pereira (XXX.849.227-XX); Lucy Therezinha Castro Silva (XXX.243.927-XX); Luiracy de Castro Sylvestre de Queiroz (XXX.098.297-XX); Luiz Henrique da Cunha Loyola (XXX.103.447-XX); Marcia Gisele Santos da Costa (XXX.983.677-XX); Predserv Manutenções e Serviços Ltda (73.903.965/0001-68); Regina Maria de Aquino Xavier (XXX.974.687-XX); Regina Maria de Oliveira da Silva (XXX.583.287-XX); Reynaldo Ferreira de Almeida Neto (XXX.418.807-XX); Valdemar da Silva Fagundes (XXX.083.561-XX); Volume Construções e Participações Ltda. (34.265.298/0001-83).
3.3. Recorrente: Volume Construções e Participações Ltda. (34.265.298/0001-83).

13.1. Ministros presentes: José Mucio Monteiro (Presidente), Walton Alencar Rodrigues, Benjamin Zymler, Aroldo Cedraz (Relator) e Raimundo Carreiro.
13.2. Ministros-Substitutos convocados: Augusto Sherman Cavalcanti e Marcos Bemquerer Costa.

ACORDAO-COMPLETO-2538158

Acórdão 2634/2022 - Plenário

ACORDAO-COMPLETO-2525685

Acórdão 918/2022 - Plenário

CARLOS IRINEU DE MACEDO

AROLDO CEDRAZ

Ministro Aroldo Cedraz.

Cuidam os autos de Embargos de Declaração interpostos por Volume Construções e Participações Ltda. contra o Acórdão 1821/2018-TCU-Plenário, o qual julgou Recursos de Reconsideração opostos contra o Acórdão 907/2015-TCU-Plenário.
2.	No julgamento do acórdão embargado, foi mantida a condenação da ora recorrente, como se depreende de sua parte dispositiva, transcrita a seguir:
"9.1. conhecer dos Recursos de Reconsideração interpostos por Volume Construções e Participações Ltda., Carlos Scherr e José Vítor Pereira e:
9.1.1. dar provimento parcial ao recurso de Carlos Scherr, de modo a excluir sua responsabilidade no débito solidário que lhe foi imputado por meio do Acórdão 907/2015-TCU-Plenário e a tornar sem efeito a multa que lhe foi aplicada;
9.1.2. negar provimento aos recursos da empresa Volume Construções e Participações Ltda. e de José Vítor Pereira;
9.2. julgar regulares com ressalva as contas de Carlos Scherr e dar-lhe quitação, nos termos dos arts. 1º, inciso I; 16, inciso II; 18 e 23, inciso II, da Lei 8.443/1992;
9.3. dar a seguinte redação ao item 9.2 do Acórdão 907/2015-TCU-Plenário:
9.2 com fundamento nos artigos 1º, inciso I, 16, inciso III, alínea c, c/c artigo 19 da Lei 8.443/1992, julgar irregulares as contas dos responsáveis a seguir relacionados, em virtude do pagamento de serviços não executados no âmbito do Contrato 176/2001, firmado entre o INC e a Construtora Volume, condenando-os solidariamente ao pagamento das quantias a seguir discriminadas, atualizadas e acrescidas dos juros de mora devidos, calculadas a partir de 4/6/2003 até o efetivo recolhimento, nos termos da legislação em vigor, fixando-lhes o prazo de 15 (quinze) dias, a contar da data do recebimento da notificação, para comprovarem, perante o Tribunal (art. 214, inciso III, alínea a, do Regimento Interno/TCU) , o recolhimento dos valores aos cofres do Tesouro Nacional:
	Responsáveis solidários
	Valor Histórico (R$) 

	José Vitor Pereira; Carlos Irineu de Macedo e Volume Construções e Participações Ltda.
	755.221,12

	Carlos Irineu de Macedo e Volume Construções e Participações Ltda.
	20.619,89

9.4. juntar cópia desta deliberação ao TC Processo 017.862/2005-3 (Contas do exercício de 2004 do INC) , que se encontra sobrestado, nos termos do subitem 1.6 do Acórdão 2304/2010-TCU-Segunda Câmara, aguardando o deslinde das questões tratadas nos presentes autos.
9.5. dar ciência desta deliberação aos recorrentes e aos demais responsáveis."
3.	Em seu recurso à peça 129, a embargante alega, em síntese: (i) omissão quanto à manifestação da prescrição da ação sancionatória do TCU, mormente em razão da decisão proferida pelo Supremo Tribunal Federal nos autos do Mandado de Segurança 35.294, e (ii) contradição ao julgar casos semelhantes de formas completamente distintas, a saber, os julgamentos proferidos no presente caso e aquele do Acórdão 178/2018-TCU-Plenário.
4.	Ao fim, entendendo que devem ser conferidos aos embargos efeitos infringentes, faz o recorrente o seguinte pedido:
"Diante dos relevantes fundamentos supra arguidos, requer sejam acolhidos os presentes embargos de declaração, a fim de sanar os vícios apontados, concedendo-lhes efeito suspensivo e modificativo, para, ao final, sejam corrigidos e sanados os Acórdão 1821/2018-TCU-Plenário e, também, dos itens 9.1, 9.2, 9.3, 9.4 e 9.5. do Acórdão 907/2015-TCU-Plenário."
5.	Noticio, por oportuno, a juntada de petição, nestes autos, de peça denominada "Pedido de Reconsideração de Acórdão" (peça 132) , de autoria do responsável Carlos Irineu de Macedo, que, ao fim de sua exposição, faz o seguinte pedido:
"Diante de todo exposto venho solicitar que este Tribunal de Contas da União RECONSIDERE o Acórdão, eximindo o requerente Carlos Irineu de Macedo da obrigação solidária de pagar o valor de R$ 755.221,12, bem como da multa aplicada no valor de R$ 20.619,89. 
Ainda, apenas para efeitos de eventualidade, que, entendendo que eu deva ser responsabilizado por atos pelos quais não respondia, ao menos se digne a reduzir o valor da penalidade aplicada."
É o Relatório.

8.1. Ana Paula Dumont de Oliveira (47286/OAB-DF) e outros, representando Volume Construções e Participações Ltda.
8.2. Bruno Giembinsky Curvello (130.013/OAB-RJ) e outros, representando Carlos Scherr.

Subprocurador-Geral Paulo Soares Bugarin.

RECURSO DE REVISÃO. CIÊNCIA DE FATOS NOVOS APURADOS EM AUDITORIA DO DENASUS. REABERTURA DAS CONTAS DO INSTITUTO NACIONAL DE CARDIOLOGIA (INC). EXERCÍCIOS DE 2001, 2002, 2003 E 2005. PAGAMENTO POR SERVIÇOS NÃO EXECUTADOS. SUPERFATURAMENTO. REJEIÇÃO DAS ALEGAÇÕES DE DEFESA. CONTAS IRREGULARES. DÉBITO. MULTA. RECURSOS DE RECONSIDERAÇÃO. CONHECIMENTO. NOVOS ELEMENTOS. ARGUMENTOS APTOS A DESCONSTITUIR A RESPONSABILIZAÇÃO DO DIRETOR-GERAL DO INC. PROVIMENTO PARCIAL. REFORMA DO ACÓRDÃO RECORRIDO. NÃO PROVIMENTO DOS DEMAIS RECURSOS. EMBARGOS DE DECLARAÇÃO. OMISSÃO E CONTRADIÇÃO INEXISTENTES. CONHECIMENTO. IMPROVIMENTO. PETIÇÃO DE OUTRO RESPONSÁVEL NÃO CONHECIDA COMO RECURSO. CIÊNCIA.

TOMADA DE CONTAS SIMPLIFICADA (TCSP)

Secretaria de Recursos (Serur); Secretaria de Controle Externo da Saúde (SecexSaude).

Cuidam os autos de Embargos de Declaração interpostos por Volume Construções e Participações Ltda. contra o Acórdão 1821/2018-TCU-Plenário, o qual negou provimento aos Recursos de Reconsideração opostos contra o Acórdão 907/2015-TCU-Plenário, mantendo a irregularidade das contas e a imputação de débito e multa à ora recorrente, assim como a José Vitor Pereira e a Carlos Irineu de Macedo. 
2.	Quanto à admissibilidade, verifico que os Embargos de Declaração merecem ser conhecidos, eis que adimplidos os requisitos aplicáveis à espécie, em conformidade com os arts. 32, inciso II, e 34, da Lei 8.443/1992.
3.	Conforme consignado no Relatório precedente, a recorrente alega, em síntese: (i) omissão quanto à manifestação da prescrição da ação sancionatória do TCU, mormente em razão da decisão proferida pelo Supremo Tribunal Federal nos autos do Mandado de Segurança 35.294, e (ii) contradição ao julgar casos semelhantes de formas completamente distintas, a saber, os julgamentos proferidos no presente caso e aquele do Acórdão 178/2018-TCU-Plenário.
4.	Não merecem acolhida as alegações do embargante.
5.	Cumpre repisar que é descabido o manejo de Embargos de Declaração para rediscutir o mérito e reavaliar os fundamentos que conduziram à prolação do acórdão recorrido, suscitar questões anteriormente não ventiladas, apontar contradição entre o acórdão recorrido e outras deliberações do TCU ou entre a decisão atacada e doutrina, jurisprudência ou lei, uma vez que a finalidade dos embargos é esclarecer ou integrar a decisão impugnada (e.g. Acórdãos 1.035/2019, 1.265/2019, 1.923/2015 e 2.972/2012, todos do Plenário) .
6.	Bastariam essas considerações para que fossem improvidos os presentes embargos. Todavia, reputo necessário tratar, de forma breve, as alegações trazidas pela recorrente.
7.	É preciso reafirmar o fato de que permanece incólume a imprescritibilidade das ações de ressarcimento do Estado promovidas por esta Corte contra agentes causadores de dano ao Erário, nos termos do art. 37, § 5º, da Constituição Federal e Súmula TCU 282 (Acórdão 3306/2019-TCU-Segunda Câmara) .
8.	Mesmo em ações com repercussão geral, diferentemente do mencionado MS 35.294/STF, a prescrição das ações de ressarcimento não tem alcançado os processos de controle externo, a teor da recente jurisprudência do TCU:
O julgamento de mérito do RE 852.475/STF, com repercussão geral, que adotou a tese de que são imprescritíveis as ações de ressarcimento ao Erário fundadas na prática de atos, desde que dolosos, tipificados na Lei 8.429/1992, não atinge os processos de controle externo, uma vez que estes não se originam de ações de improbidade administrativa, objeto daquela deliberação. (Acórdão 1282/2019-TCU-Plenário, 10.046/2018-2ª Câmara) 
O reconhecimento da prescrição de ações de ressarcimento ao Erário no julgamento do Recurso Extraordinário 669.069/MG (Repercussão Geral 666) não atinge os processos de controle externo, uma vez que a decisão do STF se aplica apenas a ações de reparação de danos à Fazenda Pública decorrente de ilícito civil, ou seja, circunscreve-se à prática de atos danosos ao Erário que violem normas de Direito Privado. (Acórdão 1668/2019-TCU-Plenário, 2.469/2018-Plenário) 
9.	Dito isso, deve ser afastada a omissão alegada.
10.	Quanto à suposta contradição de que casos semelhantes teriam sido julgados de formas distintas, a saber, o presente caso e aquele do Acórdão 178/2018-TCU-Plenário, percebo que o recorrente se equivoca quando reclama para si a incidência da prescrição da pretensão punitiva, a fim de afastar a aplicação da multa que lhe foi imposta. 
11.	Compulsando os autos, a citação da recorrente foi feita por expediente datado de 9/5/2011 (peça 36, p. 45-72) , a respeito de pagamentos considerados irregulares realizados entre 22/8/2001 e 26/12/2005, não se operando o prazo decenal de prescrição definido no paradigmático Acórdão 1441/2016-TCU-Plenário. Contado a partir da ocorrência da irregularidade ou da data do início da vigência da Lei 10.406/2002 (no caso dos pagamentos ocorridos menos de dez anos antes do início da vigência da referida lei) , o prazo prescricional não foi atingido, razão por que a contradição apontada não merece acolhida. 
12.	Assim, afastadas as alegações suscitadas, nego provimento aos presentes embargos, mantendo-se inalterada a decisão combatida.
13.	Por fim, em relação à petição nominada "Pedido de Reconsideração de Acórdão" (peça 132) , de autoria do responsável Carlos Irineu de Macedo, não é possível recebê-la como Recurso de Reconsideração, uma vez que sequer atendeu o prazo de 180 (cento e oitenta) dias a que alude o art. 285, § 2º, do Regimento Interno do TCU (RITCU) , tampouco como Recurso de Revisão, para que a parte não seja prejudicada com a regra da fungibilidade, preservando-se, assim, a última oportunidade de interposição de outra peça recursal. 
14.	Nesse sentido, proponho também que seja cientificado este responsável a respeito desta deliberação, a fim de que tome ciência da possibilidade de interposição de Recurso de Revisão, fundado nas alternativas previstas nos incisos I, II e III do art. 35 da Lei 8.443/1992.
Ante o exposto, VOTO por que seja adotada a Decisão que ora submeto a este Colegiado.
TCU, Sala das Sessões Ministro Luciano Brandão Alves de Souza, em 2 de outubro de 2019.
AROLDO CEDRAZ
Relator